【裁判字號】    99,上國易,14
【裁判日期】    991123
【裁判案由】    國家賠償
【裁判全文】
臺灣高等法院民事判決                99年度上國易字第14號
上  訴  人  潘秀卿
被  上訴人  基隆市政府
法定代理人  張通榮
訴訟代理人  黃丁風律師
            黃雅羚律師
上列當事人間國家賠償事件，上訴人對於民國99年6月15日臺灣
基隆地方法院第一審判決（99年度國字第3號）提起上訴，本院
於99年11月9日言詞辯論終結，判決如下：
    主  文
原判決關於駁回上訴人下列第二項之訴部分，及訴訟費用（除確
定部分外）之裁判廢棄。
被上訴人應給付上訴人新臺幣伍萬肆仟伍佰貳拾肆元。
其餘上訴駁回。
第一審（除確定部分外）、第二審訴訟費用，由被上訴人負擔八
分之一，餘由上訴人負擔。
    事實及理由
一、上訴人主張：伊於民國97年10月8日上午8時許，行經基隆市
    ○○街200號碧海擎天社區對面之排水溝（下稱系爭排水溝
    ）時，因系爭排水溝之水溝蓋（下稱系爭排水溝蓋）遭移開
    ，且系爭排水溝深度過深，致伊無法自行爬出，經以揮手方
    式呼救後，碧海擎天社區之2名警衛始合力將伊拉出系爭排
    水溝，伊因而受有多處肢體擦挫傷及右膝開放性傷口（下稱
    系爭傷害，該事故下稱系爭事故）。又伊自系爭事故迄今，
    二度住院治療，大半年無法正常走路，骨頭不時痠痛，右腳
    無法久站、騎車，治療過程甚為痛苦，影響正常生活及工作
    。被上訴人於系爭排水溝之路面中央（下稱系爭路面，系爭
    路面所在路段下稱系爭路段）設置系爭排水溝蓋不當，且未
    及時處理系爭排水溝蓋遭移開之情形，顯屬設置及管理公有
    公共設施有欠缺，致伊受有上開損害，爰依國家賠償法規定
    ，請求被上訴人賠償醫療費及車資新臺幣（下同）12萬元、
    勞動力減損之賠償8萬元及非財產上損害賠償20萬元等情，
    並聲明：被上訴人應給付伊40萬元（未繫屬本院部分，不予
    贅載）。
二、被上訴人則以：系爭排水溝蓋之材質為鑄鐵，長寬高約90×
    80×3公分，重量約20公斤以上，設置於相當上開長、寬、
    高之鐵框凹槽內，除非遭人為搬動，否則不會移開，不致發
    生掉入系爭排水溝之情形。伊於98年10月間接獲上訴人提起
    之國家賠償請求後，派員前往現場查看，系爭排水溝之全部
    水溝蓋均無欠缺，調閱97年全年度，亦無接獲系爭排水溝蓋
    損壞之通報，系爭路段復無施工紀錄，足見伊設置或管理系
    爭排水溝或系爭排水溝蓋並無缺失，與上訴人所受之損害間
    ，亦無相當因果關係。又基隆市全市設置或管理之排水溝、
    排水溝蓋數量甚多，無法安排人員24小時不休息全部巡查，
    防止偶發之人為翻掀。縱遭他人偶發翻掀，亦非伊管理之缺
    失所致。且依現場照片所示，系爭路段之加蓋水溝供行人通
    行使用之路面，為長度約數百公尺直線道路，本件案發時為
    上午8時許，光線充足，任何人行走於其上，當可看見系爭
    路段放置一片大型黑色鐵塊，鐵塊旁即為一大洞，上訴人竟
    疏於注意，踏入大洞內致遭受傷，應屬上訴人之疏失。另伊
    否認上訴人請求賠償項目之真正等語置辯，並聲明：上訴人
    於原審之訴駁回。
三、本件經原審判決上訴人之訴駁回。上訴人不服提起部分上訴
    ，聲明為：(一)原判決關於下(二)部分廢棄。(二)被上訴人應給付
    上訴人40萬元。被上訴人則聲明：上訴駁回（關於原審判決
    駁回上訴人逾40萬元之訴部分，未據上訴人聲明不服，業已
    確定。
四、兩造不爭執之事實（見本院卷第27頁，並依判決格式修正或
    刪減文句，或依爭點論述順序整理內容）
（一）基隆市○○街200號碧海擎天社區對面之系爭排水溝，於
      系爭路面上設有一排鐵製排水溝蓋。
（二）系爭排水溝蓋為被上訴人設置及管理之公有公共設施。
（三）基隆市新豐里里長林達欽於97年10月8日上午8時許，接獲
      碧海擎天社區警衛通知，前往設置系爭排水溝蓋之系爭路
      面查看，見上訴人坐在系爭排水溝旁之空地上，上訴人右
      腿受有撕裂傷，當時有一面排水溝蓋未密合蓋在排水溝孔
      上。
（四）上揭事實，並有兩造不爭執其形式真正（見本院卷第27頁
      背面）之現場照片（均影本）附卷可稽（分見原審卷第19
      頁、第44頁），自堪信為真實。
五、本件經本院於99年9月16日與兩造整理並協議簡化之爭點為
    （見本院卷第27頁背面，並依本院論述之先後與妥適，而調
    整其順序、內容）
（一）被上訴人對於上訴人之受傷，是否應負損害賠償責任？
  １、系爭路段之設置是否有欠缺？
  ２、系爭路段之管理是否有欠缺？
  ３、上訴人受傷與系爭路段之管理或欠缺是否有因果關係？
  ４、上訴人是否與有過失？
（二）上訴人請求被上訴人賠償身體所受傷害20萬元，有無理由
      ？
（三）上訴人請求被上訴人賠償非財產上損害20萬元，有無理由
      ？
六、茲就爭點分別論述如下
（一）被上訴人對於上訴人之受傷，應負損害賠償責任，但上訴
      人屬與有過失。
  １、系爭路段之系爭排水溝蓋設置無欠缺。
    按公有公共設施因設置有欠缺，致人民生命、身體或財產
      受損害者，國家應負損害賠償責任，此觀諸國家賠償法第
      3條第1項規定即明。但此項國家賠償責任之發生，必須在
      客觀上以有公共設施之設置有欠缺為前提。倘國家對於公
      有設施之設置並無欠缺，縱人民受有損害，國家亦不負賠
      償責任。所謂公共設施之設置有欠缺，係指公共設施建造
      之初，即存有瑕疵而言。
    經查，基隆市○○街200號碧海擎天社區對面之系爭排水
      溝，於系爭路面上設有一排鐵製排水溝蓋；系爭排水溝蓋
      為被上訴人設置及管理之公有公共設施等節，為兩造所不
      爭執（見上四之（一）、（二）所載），堪認為真實。
    次查，審諸上訴人提出之現場照片影本（見原審卷第19頁
      、第44頁）以觀，可見系爭排水溝係將明溝加蓋，闢設為
      與路面同高、且與系爭路面相連之暗溝。亦即系爭路段之
      暗溝上方，每隔一小段距離，即設置鑄鐵製排水溝蓋，供
      道路上之雨水排入系爭排水溝內。而系爭排水溝蓋為鑄鐵
      製，長寬高約90×80×3公分、重約20公斤，嵌在相當於
      上開長寬高之系爭排水溝孔內，排水溝蓋與排水溝孔密合
      時，系爭排水溝蓋之頂部與系爭路面相齊。基此而論，系
      爭路段之系爭排水溝蓋設置，應無瑕疵存在，堪以認定。
    據此，系爭路段之系爭排水溝蓋於設置之初，既無欠缺之
      瑕疵，則揆諸上之規定及說明意旨，系爭路段之系爭排
      水溝蓋設置無欠缺，上訴人自不能以此規定，而請求被上
      訴人負國家賠償責任，至為明悉。
  ２、系爭路段之管理有欠缺。
    經按，公有公共設施因管理有欠缺，致人民生命、身體或
      財產受損害者，國家應負損害賠償責任，觀之國家賠償法
      第3條第1項規定即明。而國家賠償法第3條所定之國家賠
      償責任，係採無過失主義，即以該公共設施之設置或管理
      有欠缺，並因此欠缺致人民受有損害為其構成要件，非以
      管理或設置機關有過失為必要（最高法院85年臺上字第27
      76號判例意旨）。且上訴人管理之路段既留有坑洞未能及
      時修補，又未設置警告標誌，足以影響行車之安全，已不
      具備通常應有之狀態及功能，即係公共設施管理之欠缺（
      最高法院73年臺上字第3938號判例意旨參照）。職是而論
      ，所謂公有公共設施之管理有欠缺，係指公有公共設施於
      建造設置後，未妥為管理，或欠缺通常應有之保護或管理
      ，致其物發生瑕疵。至其是否有欠缺，應就公有公共設施
      之目的、構造、時間、地點、使用方法及周遭環境等諸般
      事宜綜合考量。若依據客觀基準，設施不具備客觀上安全
      性，即有欠缺。
    卷查，林達欽於97年10月8日上午8時許，接獲碧海擎天社
      區警衛通知，前往設置系爭排水溝蓋之系爭路面查看，見
      上訴人坐在系爭排水溝旁之空地上，上訴人右腿受有撕裂
      傷，當時有一面排水溝蓋未密合蓋在排水溝孔上等情，為
      兩造所無異詞（見上四之（三）所載），當堪認為實在。
    據此，系爭排水溝蓋既屬被上訴人管理之公有公共設施，
      則被上訴人自負有管理之義務。而系爭排水溝蓋係嵌在與
      排水溝蓋大小相當之排水溝孔上，復有相當之體積及重量
      等情，業經認定如上１之所述，足見系爭排水溝蓋應無
      自行彈開之可能，而系爭排水溝蓋未密合蓋在系爭排水溝
      孔之情形，應係遭人為搬離所造成，堪予確定。
    由是，系爭排水溝蓋既經人為搬離，而被上訴人未在附近
      架設警告標誌，或及時適為處理，致影響行走安全，造成
      系爭路面不具備通常應有之狀態及功能，揆諸上之規定
      及說明意旨，即應認被上訴人管理該公有公共設施有欠缺
      ，洵堪認定。
    至原審以：系爭排水溝蓋若遭人擅自搬離，被上訴人於接
      獲通報前，如無法得知系爭排水溝蓋有未密合蓋在系爭排
      水溝孔之情形者，難期被上訴人前往處理，而認被上訴人
      無管理欠缺等情，要未究明國家賠償法第3條第1項之無過
      失責任意旨，尚屬不能維持，併此指明。
    此外，被上訴人以：伊管理之排水溝蓋數量眾多，不可能
      在系爭排水溝蓋遭人為掀開搬離時，立刻派人將之蓋上，
      而免民眾掉落，是難謂伊管理系爭排水溝蓋有缺失云云。
    惟查，被上訴人應如何管理其設置之眾多排水溝蓋，屬其
      行政要務，當竭盡心力，妥尋良方對策，俾能有效管理，
      以維其使用安全，而不能諉責於無法管理。蓋系爭排水溝
      蓋既不具備通常應有之狀態及功能，即屬管理有欠缺之情
      形。被上訴人上開所辯，仍屬混淆過失與管理欠缺之概念
      ，自不足採。
    綜此，被上訴人對於系爭路段之系爭排水溝蓋管理有欠缺
      ，洵堪認定。
  ３、上訴人受傷與系爭路段之管理欠缺有因果關係。
    經按，損害賠償之債，以有損害之發生及有責任原因之事
      實，並二者之間，有相當因果關係為成立要件。故原告所
      主張損害賠償之債，如不合於此項成立要件者，即難謂有
      損害賠償請求權存在（最高法院48年臺上字第481號判例
      ）。而所謂相當因果關係，係指無此事實，雖不必生此結
      果，但有此事實，按諸一般情形，通常均可能發生此結果
      者而言。要之，行為或其他事件不僅為發生一定結果不可
      或缺之條件，且於通常情形，亦足以助長同類結果之發生
      ，亦即通常情形可提高發生同類結果之客觀可能性時，則
      為該結果之相當原因。
    卷查，上訴人主張：其於97年10月8日上午8時許，途經系
      爭路段時，未注意系爭排水溝蓋未密合蓋在排水溝孔上，
      致其自系爭排水溝孔掉落受傷等情，核諸林達欽證稱：伊
      於97年10月8日上午8時許，接獲碧海擎天社區警衛通知，
      表示一位小姐掉落排水溝，伊即趕赴現場，見上訴人坐在
      排水溝旁之空地上，腳部在流血等語（見原審卷第36頁至
      第37頁）；上訴人提出形式真正為被上訴人所不爭執（見
      本院卷第27頁背面）之現場照片（見原審卷第19頁）所示
      ，系爭排水溝蓋確未密合蓋在排水溝孔上；上訴人於97年
      10 月8日上午9時9分許，前往衛生署基隆醫院（下稱基隆
      醫院）就醫時，受有多處肢體擦挫傷及右膝開放性傷口等
      傷害，亦有被上訴人不爭執其形式真正（見本院卷第27頁
      背面）之基隆醫院診斷證明書影本附卷可稽（見原審卷第
      16 頁）等節，綜合以觀，堪認上訴人主張之上開事實，
      應屬可採。
    準此，被上訴人就系爭排水溝蓋之管理有欠缺，業經認定
      如上２所載。是揆諸上之說明意旨，上訴人之受傷，與
      被上訴人管理系爭排水溝蓋欠缺間，有相當因果關係，至
      為明顯，而堪確定。
  ４、上訴人對於系爭事故之發生，亦屬與有過失，其過失比例
      應為60％，即被上訴人之過失比例為40％。
    上訴人係主張：系爭路段之排水溝蓋數量甚多，路有坡度
      ，即便伊未於行走時，注意地面狀況致跌入系爭排水溝中
      ，被上訴人亦不能就系爭排水溝管理有欠缺卸責等語。
    惟按，損害之發生或擴大，被害人與有過失者，法院得減
      輕賠償金額或免除之，民法第217條第1項定有明文。此項
      規定之目的在謀求加害人與被害人間之公平，倘受害人於
      事故之發生亦有過失時，由加害人負全部賠償責任，未免
      失諸過酷，是以賦與法院得減輕其賠償金額或免除之職權
      。而所謂被害人與有過失，須被害人之行為助成損害之發
      生或擴大，就結果之發生為共同原因之一，行為與結果有
      相當因果關係，始足當之。
    第查，上訴人於原審自承：伊行經系爭路段發生系爭事故
      時，是由下往上走等情（見原審卷第37頁），而觀諸證人
      林達欣結稱：系爭路面相當明顯，系爭排水溝蓋被掀開，
      應該可以注意到等語（見原審卷第37頁）以考，足徵上訴
      人行經系爭路面時，既由下往上走，其視線往前，當可輕
      易發現系爭排水溝蓋遭掀開搬離，而置放於系爭排水溝孔
      旁。是故，上訴人倘有一般注意力，即得避開系爭排水溝
      孔行走，不致掉落系爭水溝孔內而受傷，堪以確定。
    況且，行人行走於道路，本應注意道路前方之狀況。於案
      發時，天氣晴朗，光線充足，系爭路段並非彎路，系爭路
      段之系爭排水溝蓋遭掀開搬離，形成系爭路面有系爭排水
      溝蓋孔之障礙，應注意避免掉落。乃上訴人應注意且能注
      意，竟不為注意，致掉落系爭排水溝孔，自屬與有過失。
    再按，基於過失相抵之責任減輕或免除，非僅視為抗辯之
      一種，亦可使請求權全部或一部為之消滅，故債務人就此
      得為提起確認之訴之標的，法院對於賠償金額減至何程度
      ，抑為完全免除，雖有裁量之自由，但應斟酌雙方原因力
      之強弱與過失之輕重以定之（最高法院54年臺上字第2423
      號判例意旨參照）。
    本院審酌系爭事故發生當時，上訴人係行走於系爭路段，
      對系爭路面之狀況掌握容易，竟疏未注意避險，其過失程
      度頗高；被上訴人對於系爭排水溝蓋之管理欠缺等一切情
      況，認為被上訴人應負40％之過失責任，上訴人應負60％
      之過失責任。
（二）上訴人請求醫療費用及勞動能力減少所受損害賠償合計2
      萬2492元，為有理由。逾此部分，則屬無據。
  １、按不法侵害他人之身體或健康者，對於被害人因此喪失或
      減少勞動能力或增加生活上之需要時，應負損害賠償責任
      。民法第193條第1項定有明文。又身體或健康受侵害，而
      減少勞動能力者，其減少及殘存勞動能力之價值，不能以
      現有之收入為準。蓋現有收入每因特殊因素之存在而與實
      際所餘勞動能力不能相符，現有收入高者，一旦喪失其職
      位，未必能自他處獲得同一待遇，故所謂減少及殘存勞動
      能力之價值，應以其能力在通常情形下可能取得之收入為
      標準（最高法院61年臺上字第1987號判例）。且被害人因
      身體健康被侵害而喪失勞動能力所受之損害，其金額應就
      被害人受侵害前之身體健康狀態、教育程度、專門技能、
      社會經驗等方面酌定之，不能以一時一地之工作收入為準
      （最高法院63年臺上字第1394號判例意旨）。準此而論，
      勞動能力雖無如一般財物之交換價格，但透過僱傭或勞動
      契約方式，得獲取其對價，即為工資之收入。因是，勞動
      能力為人力資本之一種，依個人能力，而有一定程度之收
      益行情，故喪失或減少勞動能力本身即為損害。至個人實
      際所得額，不過為評價勞動能力損害程度之資料。從而，
      失業者，雖現無職業，但如其身體健康，則有另謀職業之
      機會，若因傷不能工作，自可請求喪失或減少勞動能力之
      損害賠償。
  ２、關於醫療費用部分：依上訴人於本院提出而形式真正為被
      上訴人所不爭執（見本院卷第46頁背面）之醫療費用收據
      影本（見本院卷第57頁至第67頁）所示，上訴人自費部分
      之醫療費用為：97年12月18日鈺筌中醫診所120元。9
      7年11月5日黃勉倉醫師骨科診所100元。97年11月7日黃
      勉倉醫師骨科診所100元。97年12月7日黃勉倉醫師骨科
      診所250元。98年1月8日禾豐診所100元。97年12月5
      日醫療財團法人臺灣區煤業基金會臺灣礦工醫院（下稱臺
      灣礦工醫院）271元。98年2月3日高振雄醫師100元。
      97年11月17日臺灣礦工醫院100元。97年11月28日臺灣
      礦工醫院281元。98年4月10日臺灣礦工醫院411元。
      98年4月2日仁祥診所120元。97年10月9日基隆醫院5元
      。98年7月29日汐止國泰綜合醫院80元。98年8月5日
      汐止國泰綜合醫院80元。97年10月13日三軍總醫院附設
      基隆民眾診療服務處（下稱三軍總醫院）150元。97年
      10月8日基隆醫院511元。97年11月22日臺灣礦工醫院59
      49元。97年10月9日基隆醫院320元。97年10月20日三
      軍總醫院6651元。98年3月19日仁祥診所150元。另上訴
      人於原審提出而形式真正為被上訴人所不爭執（見本院卷
      第27頁背面）之醫療費用收據影本（見原審卷第9頁）所
      示，上訴人自費部分之醫療費用為98年10月14日永康中醫
      診所140元。至上訴人其餘於原審提出之醫療費用收據，
      均與本院提出重覆，故不再列計。綜此，上訴人支出之醫
      療費用合計為1萬5989元（計算式：120＋100＋100＋250
      ＋100＋271＋100＋100＋281＋411＋120＋5＋80＋80＋
      150＋511＋5949＋320＋6651＋150＋140＝15989）。審諸
      上開醫療費用收據內容，均為治療上訴人之系爭傷害所必
      要，為因系爭事故而增加生活上之需要。揆諸上１之規定
      意旨，足見上訴人此部分請求，應屬可採。至上訴人另主
      張非自費部分，惟上訴人未有此部分之支出，即無損害可
      言，自不得向被上訴人請求。職是，上訴人逾上開部分之
      醫療費用請求，自屬無據。
  ３、關於勞動能力減少部分：上訴人因系爭傷害先後於97年10
      月8日至基隆醫院治療、於97年10月13日起至同月20日在
      三軍總醫院住院治療、於97年11月17日起至同月22日在臺
      灣礦工醫院住院治療。而依臺灣礦工醫院99年10月26日（
      99）礦醫事字第265號函所示，上訴人需30日左右，始能
      回復從事一般工作能力。職是以觀，上訴人自97年10月8
      日受有系爭傷害，需至97年12月16日左右始能回復從事一
      般工作能力，合計日數為70日（計算式：24＋30＋16＝70
      ）。是以，斟酌上訴人於系爭事故前之身體健康狀態、教
      育程度、技能及工作性質（詳見下（三）之２所載）等一
      切情形，並參諸上１之規定及說明意旨，本院認以系爭事
      故時最低基本工資每月1萬7280元，計算上訴人得請求勞
      動能力減少70日之損害，即合計4萬0320元（計算式：172
      80÷30×70＝40320）部分，應屬可採。逾此部分之請求
      ，則屬無據。另被上訴人空言抗辯上訴人部分傷害為治療
      維護不當，但未舉證以實其說，自非可取。
  ４、職是，上訴人得請求之醫療費用損害為1萬5989元，勞動
      能力減少損害為4萬0320元，合計為5萬6309元（計算式：
      15989＋40320＝56309）。再承上（一）之４所述，上訴
      人就系爭事故應負60％之與有過失責任，即被上訴人之過
      失責任為40％。以故，應酌減被上訴人此部分之賠償金額
      為2萬2524元（計算式：56309×40％＝22524，小數點以
      下四捨五入）。另上訴人請求未來醫藥費、計程車費等部
      分，均未舉證以實其說，是其空言主張，並非可採，併此
      指明。
（三）上訴人請求被上訴人賠償非財產上損害3萬2000元，為有
      理由。逾此部分，則無理由。
  １、按國家損害賠償，除依本法規定外，適用民法規定。不法
      侵害他人之身體、健康、名譽、自由、信用、隱私、貞操
      ，或不法侵害其他人格法益而情節重大者，被害人雖非財
      產上之損害，亦得請求賠償相當之金額。國家賠償法第5
      條、民法第第195條第1項分別定有明文。
  ２、本院審酌上訴人因系爭事故，受有多處肢體擦挫傷、右膝
      開放性傷口等系爭傷害；系爭傷害對上訴人之日常生活影
      響程度；上訴人跌落系爭排水溝孔，必受有相當驚嚇；上
      訴人自承為高中畢業，從事會計、業務員、專櫃、行政人
      員等工作（見本院卷第46頁）、經濟狀況（見本院卷第33
      頁至第41頁）與其他一切情狀，認為上訴人請求之非財產
      上損害賠償以8萬元為適當。惟承上（一）之４所述，上
      訴人就系爭事故應負60％之與有過失責任，即被上訴人之
      過失責任為40％。是故，應酌減被上訴人此部分之賠償金
      額為3萬2000元（計算式：80000×40％＝32000）。
七、綜上所述，上訴人本於國家賠償法第3條規定，請求上訴人
    給付40萬元，於5萬4524元（計算式：22524【上六之（二）
    認定部分】＋32000【上六之（三）認定部分】＝54524）部
    分，為有理由，應予准許。逾此所為請求，為無理由，應予
    駁回。原審就上開應准許部分，為上訴人敗訴之判決，並駁
    回其假執行之聲請，尚有未洽。上訴意旨求予廢棄改判，為
    有理由。爰由本院予以廢棄改判如主文第2項所示。至於上
    訴人之請求不應准許部分，原判決為上訴人敗訴之判決，並
    駁回其假執行之聲請，理由雖有未當，但結論並無二致，仍
    應予維持。上訴意旨求予廢棄改判，為無理由，應駁回其上
    訴。
八、本件事證已臻明確，至於未論述之爭點；兩造其餘之攻擊或
    防禦方法；未經援用之證據，經本院斟酌後，認為均不足以
    影響本判決之結果，自無一一詳予論駁之必要，併此敘明。
九、據上論結，本件上訴為一部有理由，一部無理由，依民事訴
    訟法第450條、第449條第2項、第79條，判決如主文。
中    華    民    國    99    年    11    月     23   日
                  民事第四庭
                        審判長法  官  李錦美
                              法  官  黃雯惠
                              法  官  鍾任賜
正本係照原本作成。
不得上訴。
中    華    民    國    99    年    11    月     23   日

                              書記官  吳金來

司法院資訊處製作；財團法人民間司法改革基金會備份。
